臺灣屏東地方法院民事判決　　　　　　　100年度訴字第180號
原　　　告
即反訴被告　甲○○　
訴訟代理人　張清雄律師
被　　　告
即反訴原告　乙○○　
訴訟代理人　李玲玲律師
上列當事人間請求給付買賣價金事件，由臺灣高雄地方法院移送
前來，本院於中華民國100 年11月24日言詞辯論終結，判決如下
：
    主  文
原告之訴及被告之反訴均駁回。
本訴訴訟費用由原告負擔，反訴訴訟費用由反訴原告負擔。
    事  實  及  理  由
甲、程序方面：
一、訴狀送達後，原告不得將原訴變更或追加他訴，但被告同意
    者，不在此限，民事訴訟法第255 條第1 項第1 款定有明文
    。原告起訴以買賣關係主張被告應給付原告新臺幣（下同）
    2,424,281 元本息，嗣經被告於本院抗辯買賣關係通謀虛偽
    隱藏贈與關係，原告遂追加撤銷贈與而請求返還贈與物之備
    位之訴等，後再撤回先位之訴即原訴等，末變更為後開本訴
    部分之訴，經被告同意原告所為上開訴之追加及變更，業經
    記明筆錄（見本院卷第97頁反面），核與首揭規定相符，應
    准許其追加及變更，合先敘明。
二、被告於言詞辯論終結前，得在本訴繫屬之法院，對於原告及
    就訴訟標的必須合一確定之人提起反訴；反訴之標的與本訴
    之標的及其防禦方法不相牽連者，不得提起，民事訴訟法第
    259 條、第260 條第1 項定有明文。又該條項所稱之「相牽
    連」者，係指反訴之標的與本訴之標的間，或反訴之標的與
    防禦方法間，兩者在法律上或事實上關係密切，審判資料有
    共通性或牽連性者而言。舉凡本訴標的法律關係或作為防禦
    方法所主張之法律關係，與反訴標的之法律關係同一，或當
    事人兩造所主張之權利，由同一法律關係發生，或本訴標的
    之法律關係發生之原因，與反訴標的之法律關係發生之原因
    ，其主要部分相同，均可認為兩者間有牽連關係（最高法院
    91年度台抗字第440 號裁判要旨參照）。本件原告主張撤銷
    贈與而請求返還贈與物之訴，被告於本訴否認該贈與得撤銷
    ，並以該贈與如經撤銷而須返還贈與物之情形，就其為該贈
    與物所付出之金錢，反訴主張依不當得利或無因管理之關係
    請求原告返還之，核屬訴訟標的必須合一確定，且反訴之標
    的與本訴之標的及其防禦方法相牽連，應准許被告提起反訴
    ，併予敘明。
乙、實體方面：
壹、本訴部分：
一、原告主張：兩造於民國93年11月16日成立贈與契約，由原告
    將其所有坐落於高雄市○○區○○段27地號建地面積150 平
    方公尺應有部分16分之1 、同段28地號建地面積749 平方公
    尺應有部分16分之1 ，暨該28地號地上344 建號建物即門牌
    高雄市○○區○○路9 巷5 號2 樓之鋼筋混凝土造國民住宅
    一間（下稱系爭房地）贈與被告（下稱系爭贈與），並通謀
    虛偽以買賣為登記申請原因，而於94年1 月13日完成所有權
    移轉登記。嗣原告之子丙○○與被告於94年2 月20日訂婚，
    並於95年2 月18日公開舉行結婚儀式，未辦理結婚登記，惟
    依當時民法規定，二人之婚姻仍有效成立，且婚姻關係現仍
    存續中。詎被告於婚後與訴外人丁○○通姦，即對於原告之
    子丙○○，有故意侵害之行為，依刑法有處罰之明文，原告
    爰依民法第416 條第1 項第1 款之規定，以本件訴訟100 年
    6 月15日民事訴之追加暨準備狀繕本之送達為撤銷系爭贈與
    之意思表示，翌日即到達被告，並依同法第419 條第2 項，
    準用不當得利之規定，請求返還贈與物等情。並聲明：被告
    應將系爭房地所有權移轉登記與原告。
二、被告則以：系爭贈與，乃因被告與丙○○訂定婚約而為贈與
    者，應優先適用民法第979 條之1 規定，此種贈與並非單純
    施以恩惠之無償贈與行為，不適用同法第416 條之規定，而
    被告既已履行與丙○○之婚約，並已與丙○○共同婚姻生活
    多年，並未發生婚約無效、撤銷或解除之事由，原告即無由
    請求被告返還系爭房地。況民法第416 條第1 項第1 款規定
    得撤銷其贈與者，以受贈人對於贈與人或其最近親屬，有故
    意侵害之行為，依刑法有處罰之明文者為限；並不包括受贈
    人單純對於贈與人之財產，有故意之侵害行為在內；如其侵
    害行為尚不涉及對於贈與人人格權之侵害，要難認贈與人得
    撤銷其贈與（最高法院91年度台上字第1928號裁判要旨參照
    ）；亦不包含原告所指身分法益之侵害。又原告提出其聲稱
    被告與丁○○通姦之證據，乃遭丙○○侵入被告個人房間內
    不法竊取所得，應無證據能力。至被告雖與丁○○互有情愫
    ，但否認有發生性交之通姦行為等語資為抗辯。並聲明：原
    告之訴駁回。
三、兩造不爭執之事實：
    (一)兩造於93年11月16日成立贈與契約，由原告將其所有系爭
      房地贈與被告，並通謀虛偽以買賣為登記申請原因，而於
      94年1 月13日完成所有權移轉登記。
    (二)被告與丙○○即原告之子於94年2 月20日訂婚，並於95年
      2 月18日公開舉行結婚儀式，婚姻關係現仍存續中。
    (三)被告與丁○○於99年間確互有情愫而交往。
    (四)原告撤銷系爭贈與之意思表示，於100 年6 月16日已到達
      被告。
四、本訴兩造爭執所在厥為：(一)系爭贈與是否適用民法第979 條
    之1 返還婚約贈與物之規定，而排除民法第416 條第1 項之
    贈與撤銷權之適用？(二)如系爭贈與有民法第416 條第1 項之
    適用，則被告與丁○○之交往，是否構成通姦犯行（含相關
    照片及情書等得否作為本件證據），並係屬故意侵害原告之
    子丙○○之行為，而構成民法第416 條第1 項第1 款所規定
    原告得撤銷贈與之事由？茲分別說明如下：
    (一)按74年6 月3 日修正公布民法增訂第979 條之1 ，其立法
      理由略以：婚約當事人間，常有因訂定婚約而贈與財物之
      事情，若婚約無效、解除或撤銷時，應從當事人請求返還
      贈與物，爰增設本條，以免解釋上之紛擾。詳言之，最高
      法院曾有47年台上字第1469號判例，認為婚約之聘金，係
      負有負擔之贈與；另有47年台上字第917 號判例，認為凡
      訂立婚約而授受聘金禮物，實係預想他日婚約之履行，而
      以婚約解除或違反為解除條件之贈與，於最高法院85年度
      第15次民事庭會議決定均不再援用，其理由即是民法增訂
      第979 條之1 。可見民法增訂第979 條之1 立法理由所指
      ，係為解決最高法院上開判例之歧異，為保障因訂定婚約
      而贈與財物之贈與人，逕增訂可得請求返還贈與物之法律
      依據，並未否定婚約之贈與究屬贈與之性質，亦未見有何
      排斥民法債編關於贈與規定之規範意旨或法理。被告僅以
      婚約贈與並非單純施以恩惠之無償贈與行為，遽稱不適用
      民法第416 條之規定，尚難採憑。雖然系爭贈與及其移轉
      系爭房地所有權之時間，與被告與丙○○訂婚之時間密接
      ，堪認確屬民法第979 條之1 所稱因訂定婚約而為贈與之
      情形，除此緣故外，原告實無必要將系爭房地贈與被告，
      但無法因此排除民法第416 條第1 項之適用。
    (二)被告與丁○○之交往是否構成民法第416 條第1 項第1 款
      撤銷贈與之事由？
      1.相關照片及情書等得否作為本件證據？
        (1)訴訟權之保障與隱私權之保護，兩者有發生衝突可能
          ，如因侵害隱私權而取得之證據，或以不法方式取得
          之證據，法院應否以欠缺證據能力，予以排除問題。
          在民刑事訴訟程序應以分別看待，持不同之審查標準
          。刑事訴訟程序，因以國家強大司法體系，由檢察官
          法官代表國家行使追訴審判權，國家與被告顯立於不
          公平位置，不法取得之證據，其證據能力應嚴格對待
          ，以證據排除法則限制司法權之作為。但民事訴訟程
          序，對立之兩造立於公平地位，於法院面前為權利之
          主張與防禦，證據之取得與提出，並無不對等情事，
          較無前述因司法權之強大作用可能造成之弊端，因此
          證據能力之審查密度，應採較寬鬆態度，非有重大不
          法情事，否則不應任意以證據能力欠缺為由，為證據
          排除法則之援用。隱私權及訴訟權均為憲法所保障之
          基本權，當兩者發生衝突時，憲法之比例原則，應可
          做為審查標準。比例原則之依據，憲法第23條明定，
          憲法所列舉之自由權利，除為防止妨害他人自由、避
          免緊急危難、維持社會秩序或增進公共利益所必要者
          外，不得以法律限制之。大法官會議解釋，即多次引
          本條為比例原則之依據。此原則在民事訴訟程序法中
          ，具有當憲法法益價值衝突時之指導地位。其衍生權
          ，包括：合適性原則、必要性原則及狹義比例原則（
          即過量禁止原則）。合適性原則，乃指國家權力行使
          之手段須可達成其目的，當手段不能完成權力行使目
          的時，即欠缺此合適性原則；必要性原則，指在所有
          可能達成目的之方法中，應選擇對人民最少侵害之手
          段，即最少侵害原則；禁止過量原則，係指所欲完成
          之目的及使用手段，不能與因此造成之損害或負擔不
          成比例。換言之，應權衡手段目的與人民權益損失之
          比例。比例原則原適用於國家公權力之行使，但當人
          民在憲法上受保障之客觀法價值相互衝突時，當可援
          引做為法益衝突調和之方法。又，社會現實情況，妨
          害他人婚姻權益之不法行為，常以隱秘方式為之，並
          因隱私權受保護之故，被害人舉證極度不易。在此前
          提下，當不法行為人之隱私權與被害人之訴訟權發生
          衝突時，兩者間應為一定程度之調整。以侵害隱私權
          之方式而取得之證據排除方面，即應視證據之取得，
          是否符合比例原則以定。（臺灣高等法院94年度上易
          字第243 號裁判要旨參照）
        (2)本件原告提出被告與丁○○裸體泡溫泉等出遊之親密
          照片，及丁○○於99年5 月19日等寫給被告之情書，
          作指涉被告與丁○○通姦之證據，並陳明係由丙○○
          所提供，惟其內容極為私密，被告無容任第三人檢閱
          之理，尤須避免丙○○知悉被告之婚外情，衡情必定
          妥為收藏，故原告經由丙○○取得上開照片及情書之
          方法，自難謂無侵害被告隱私權之虞，被告陳稱係遭
          丙○○侵入被告個人房間內不法竊取所得，堪信屬實
          ，然丙○○究為被告之配偶，在系爭房地共同生活（
          雖已分房），其以平和手段竊取可證明被告與丁○○
          侵害其身分法益之現存證據，相較於坊間委託徵信社
          抓姦之手段，其侵害程度已屬最低，且無害於公益，
          如僅作為與其婚姻有關之訴訟用途，限此範圍內犧牲
          被告之隱私權，尚屬衡平，而丙○○將之提供原告，
          遂行本件訴訟，與其婚姻有關，亦難謂不正當。從而
          ，原告經由丙○○取得上開照片及情書之方法，雖有
          侵害被告之隱私權，但以之為本件證據，尚不違比例
          原則（如逾訴訟範圍之利用，即不能容許；又丙○○
          是否因此涉及刑責，非屬本件探究範圍）。
      2.被告與丁○○之交往有無構成通姦？
        (1)舉證責任，即心證形成之相當完備與否，民事與刑事
          訴訟法理並不相同，在英美法上，一般民事事件係以
          證據優勢，即提證之結果比較其可能性，一造強於他
          造，即應信為真實作為證明程度證明力之標準；特殊
          民事事件，例如民事涉及刑事犯罪則以明晰可信，即
          中等程度的心證，提證之結果須使法院認為有高度之
          可能性，但無須達百分之百的毫無置疑餘地作為標準
          ；刑事案件則須達無合理之可疑，即所舉證據對於犯
          罪事實之存否，須達到無合理可資懷疑之處，始可宣
          告被告有罪程度，應可資參考，是以在民事事件，負
          舉證責任之一方所提出之證據，視事件性質，如已足
          使法院心證形成達證據優勢或明晰可信之程度時，即
          可認有相當之證明。
        (2)依原告所提上開照片所示，有被告與丁○○在一室內
          湯屋池內同泡溫泉之合照，看似未著衣物，同一場合
          被告容任丁○○拍攝其裸胸，丁○○亦容任被告拍攝
          其下體，二人均面帶甜蜜笑容；其他出遊場合之二人
          合照，分別有狀似親吻、摟腰之動作，亦均面帶甜蜜
          笑容（見本院卷第88～90頁）。前揭丁○○寫給被告
          之情書，則滿溢愛慕之情（見本院卷第91～92頁），
          而為被告所珍藏，與照片所示熱戀情狀相符。被告復
          自認與丁○○於99年間確互有情愫而交往。參諸二人
          均為正常之成年人，既已熱戀到裸體共處一室遊玩之
          程度，若謂二人未曾性交，恐有違一般人之社會經驗
          法則，依民事訴訟之證據法則，原告之舉證已達明晰
          可信之程度（雖未達百分之百的毫無置疑餘地），仍
          堪認定被告確有與丁○○性交，而符合刑法第239 條
          所稱有配偶而與人通姦者，有刑罰之明文。
      3.被告與人通姦是否係屬故意侵害原告之子之行為？
        (1)民法第416 條第1 項第1 款規定得撤銷其贈與者，以
          受贈人對於贈與人或其最近親屬（88年4 月21日修法
          增列「配偶」，「最近親屬」範圍修正為「直系血親
          、三親等內旁系血親或二親等內姻親」，以期明確，
          其規範意旨仍為一貫），有故意侵害之行為，依刑法
          有處罰之明文者為限。其規範意旨依立法理由略以：
          贈與因受贈人之利益而為之，其行為本為加惠行為，
          受贈人若有加害或忘惠之行為，應使贈與人有撤銷贈
          與之權。所謂加害之行為，依實務見解，並不包括受
          贈人單純對於贈與人之財產，有故意之侵害行為在內
          ；如其侵害行為尚不涉及對於贈與人人格權之侵害，
          要難認贈與人得撤銷其贈與（最高法院91年度台上字
          第1928號裁判要旨參照）。可見本條款所謂「有故意
          侵害之行為」，應依目的性限縮解釋認為僅限「惡意
          加害其人」之行為，即受贈人以惡意加害回報贈與人
          之善意加惠，例如傷害、公然侮辱等對人格權之直接
          故意侵害，自屬惡意加害其人，如係侵害贈與人或其
          最近親屬之其他利益，則不屬之，始符合賦予贈與人
          撤銷權之本旨，以免受贈人動輒得咎而有失公允。
        (2)本件被告與丁○○通姦，乃因陷入熱戀，情感上無法
          自拔，顯非以加害原告之子為其目的。如認原告得以
          撤銷系爭贈與為手段，挾制被告對於原告之子之愛情
          不得不忠貞，等於愛情忠貞可藉財物交易予以控制，
          事實上不可能，亦有違善良風俗，足認逾越法律賦予
          原告撤銷權之本旨。基此，被告與人通姦既難謂有何
          加害原告之子之意思，固有損及原告之子為其配偶之
          身分法益，仍非「惡意加害其人」之行為，即非民法
          第416 條第1 項第1 款規定得撤銷其贈與者。從而，
          原告所為撤銷系爭贈與之意思表示不生效力，進而依
          同法第419 條第2 項準用不當得利之規定，請求被告
          返還系爭房地，其前提即不存在。
五、綜上所述，原告以民法第416 條第1 項第1 款之規定，撤銷
    系爭贈與，而依同法第419 條第2 項準用不當得利之規定，
    請求被告返還系爭房地，為無理由，應予駁回。
六、至兩造其餘攻擊或防禦方法及未經援用之證據，經本院斟酌
    後，認為均對本訴判決結果不生影響，自無逐一詳予論駁之
    必要，併此敘明。
七、本訴訴訟費用負擔之依據：民事訴訟法第78條。 
貳、反訴部分：
一、反訴原告主張：如其於本訴部分受不利判決，則反訴被告應
    返還反訴原告為系爭房地已繳付如附表所示之776,610 元，
    爰主張不當得利或無因管理之法律關係（為選擇訴之合併）
    等情。並聲明：反訴被告應給付反訴原告776,610 元，及自
    反訴狀送達翌日起至清償日止，按週年利率百分之五計算之
    利息。
二、反訴被告則以：反訴原告為「自己所有之房屋」出資繳稅、
    裝修，自不構成不當得利或無因管理。若系爭贈與確經反訴
    被告撤銷之，則反訴原告固然為系爭房地繳付如附表所示之
    金額，但反訴被告已於94年1 月7 日，經由丙○○將30萬元
    交付反訴原告，反訴原告所請求之金額，自應先扣除30萬元
    ；又反訴原告購買傢俱7 萬元部分，該等傢俱為動產，動產
    所有權仍為反訴原告所有，反訴原告可逕取回該等傢俱，故
    反訴原告所請求之金額，應再扣除7 萬元；又反訴原告居住
    使用系爭房地，亦受有相當於租金之不當得利，依系爭房地
    申報總價年息百分之十計算之，其5 年間累計為175,240 元
    〔計算式為：（99年度申報地價10,332元749 平方公尺
    應有部分1/16＋93年度房屋現值217,300 元）丙○○分擔
    1/2 年息1/105 年＝175,240 元〕，故反訴被告亦主張
    以該175,240 元抵銷反訴原告得請求之金額等語資為抗辯。
    並聲明：(一)反訴駁回；(二)如受不利判決，願供擔保請准宣告
    免為假執行。
三、兩造不爭執之事實：
    (一)如附表所示之776,610 元，均為反訴原告所繳付。
    (二)反訴被告於94年1 月7 日自泛亞銀行帳戶提領30萬元。
    (三)其餘引用本訴部分。
四、反訴兩造爭執所在厥為：(一)系爭贈與是否業經反訴被告合法
    撤銷？(二)如系爭贈與確經撤銷，則反訴原告請求給付之金額
    是否可採？茲分別說明如下：
    (一)引用本訴結論。
    (二)按反訴原告主張不當得利或無因管理，均以系爭贈與業經
      反訴被告合法撤銷為前提，而本判決既認為系爭贈與未經
      合法撤銷，則反訴原告為「自己所有之房屋」出資繳稅、
      裝修，自不構成不當得利或無因管理，縱令土地增值稅之
      納稅義務人為反訴被告，而由反訴原告繳付之，衡情亦屬
      兩造間就系爭贈與所為之約定，是反訴原告請求反訴被告
      給付之金額，於法均屬無據。至反訴被告關於扣除或抵銷
      之抗辯，應無再予審究之必要，併此敘明。
五、綜上所述，反訴原告無論依不當得利或無因管理之法律關係
    ，請求反訴被告給付776,610 元本息，均為無理由，應予駁
    回。
六、至兩造其餘攻擊或防禦方法及未經援用之證據，經本院斟酌
    後，認為均對反訴判決結果不生影響，自無逐一詳予論駁之
    必要，併此敘明。
七、反訴訴訟費用負擔之依據：民事訴訟法第78條。  
中    華    民    國   100    年    12    月    1     日
                  民事第二庭    法  官  蔡嘉裕    
正本係照原本作成。
如不服本判決，應於收受送達後20日內，向本院提出上訴狀（須
按他造當事人之人數附繕本）。 
中    華    民    國   100    年    12    月    1     日
                                書記官  蘇小雅
附表：
┌─────────┬──────┐
│項目              │金額(新臺幣)│
├─────────┼──────┤
│契稅              │  13,038 元 │
├─────────┼──────┤
│土地增值稅        │  78,904 元 │
├─────────┼──────┤
│土地增值稅        │  16,903 元 │
├─────────┼──────┤
│整修房屋          │ 488,500 元 │
├─────────┼──────┤
│衛浴設備          │  36,984 元 │
├─────────┼──────┤
│傢俱              │  70,000 元 │
├─────────┼──────┤
│廚房              │  53,500 元 │
├─────────┼──────┤
│房屋稅、地價稅共計│  18,781 元 │
├─────────┼──────┤
│合計              │ 776,610 元 │
└─────────┴──────┘